臺灣高等法院民事判決　　　　　　　　 93年度重上字第395號
上　訴　人　丙○○
訴訟代理人　黃德賢律師
上　訴　人　乙○○
　　　　　　甲○○
　　　　　　丁○○
上列三人共同
訴訟代理人　陳麗玢律師
被　上訴人　彰化商業銀行股份有限公司
法定代理人　張伯欣　　住同上
訴訟代理人　梁雅鈴　　住台北縣中和市○○路182號3樓
　　　　　　王嘉恩　　住同上
上列當事人間請求撤銷買賣行為等事件，上訴人對於中華民國93
年6月21日臺灣桃園地方法院92年度重訴字第139號第一審判決提
起上訴，本院於94年8月10日言詞辯論終結，判決如下：
    主      文
上訴駁回。
第二審訴訟費用由上訴人負擔。
    事      實
甲、上訴人丙○○方面：
一、聲明：(一)原判決廢棄。(二)上廢棄部分，被上訴人於第一審之
    訴駁回。
二、陳述：除與原判決記載相同者外，補稱略以：
  (一)上訴人尚因憲鴻公司需要，向親友借貸，又因黃志斌個人積
    欠丁○○債務 200萬元，為免被上訴人查封系爭不動產，導
    致上訴人向親友之借款無法償還，始出售祖產並以所得資金
    1,591萬餘元優先償還親友，以維個人信譽，上訴人與乙○
    ○、甲○○、丁○○間之土地買賣訂立不動產買賣契約書並
    委由代書林亮、邱謙詠代為辦理不動產移轉登記，且經證人
    林亮、邱謙詠到庭證述買賣是真正等語。至於出售土地價款
    ，上訴人均自銀行帳戶內提出以免銀行扣押。
  (二)乙○○確曾以其父黃達助所有房地為抵押向新竹銀行申貸得
    650萬元，甲○○亦以其父黃報助所有房地為抵押向同銀行
    貸得750萬元貸款。又黃春鑑、卓聰隆、黃國華確於 89年12
    月20日至同銀行新明分行分別匯款至乙○○、甲○○帳戶，
    金額達570萬元。
  (三)有關丁○○之不動產買賣契約書上記載乙方（即上訴人）仍
    欠甲方（即丁○○） 180萬元乙節，係代書誤以上訴人之子
    黃志斌積欠款項含利息在內共 300萬元，惟上訴人與丁○○
    其後即以200萬元作為代黃志斌償還之總價款，故200萬元係
    事後雙方協商之金額。
三、證據：除援用第一審所提證據為證外，並聲請訊問證人林亮
    、邱謙詠。
乙、上訴人乙○○、甲○○、丁○○方面：
一、聲明：(一)原判決廢棄。(二)上廢棄部分，被上訴人於第一審之
    訴駁回。
二、陳述：除與原判決記載相同者外，補稱略以：
  (一)程序方面：
  1.本件上訴人與丙○○間之買賣關係是否真實，僅影響被上訴
    人債權能否全額受償之經濟上利益，對其債權本身並無影響
    ，亦即被上訴人之債權並不因本件買賣是否真實而有消滅或
    不能行使之虞，被上訴人債權人法律地位並無受侵害之危險
    ，被上訴人並無即受確認判決之法律上利益，自不得提起確
    認之訴。
  2.原審未曉諭上訴人就買賣資金來源提出証明，致上訴人未及
    提出自屬不可歸責，再資金來源証明係屬上訴人於原審所主
    張有支付買賣價金之攻擊防禦方法之補充，如不許上訴人提
    出亦顯失公平，依民事訴訟法第 447條但書規定，上訴人自
    得再行提出。
  (二)原判決認本件買賣為通謀虛偽意思表示而無效，顯屬違誤：
  1.土地買賣移轉實務上，私契所訂買賣時間與實際上向地政機
    關辦理移轉過戶或提出之公契買賣合約時間不符者，所在多
    有，本件買賣移轉過戶時間均係在簽立私契之時間之後，與
    常情未有相違，原判決以訂立買賣契約時間與向地政機關申
    請移轉登記時間不符，認定系爭買賣為虛偽，自有違誤。
  2.上訴人乙○○、甲○○買賣價金之支付情形係如附表所示，
    並有丙○○於新竹國際商業銀行 00000000000帳戶內確有收
    受乙○○、甲○○匯款之存摺內頁、上訴人存摺內頁、匯款
    送款單及買賣契約末之收款記錄足証。且核其金額，適與買
    賣契約價金相符，並無原判決所稱金額不符情形。
  3.上訴人乙○○於 89年11月28日取得新竹銀行650萬元之貸款
    ，另於 89年12月20日向訴外人黃春鑑借款300萬元、向卓聰
    隆借款 100萬元，均匯入乙○○新竹商銀新明分行帳戶內；
    甲○○於 89年12月11日取得新竹銀行750萬元之貸款，於89
    年12月20日向訴外人黃國華借款 170萬元，均匯入甲○○新
    竹商銀新明分行帳戶。
4.上訴人乙○○、甲○○均在父親黃達助、黃報助所營之家族
    事業「黃復興號中藥行」（每月營業額約 400萬元）擔任業
    務人員，因係家族事業，故其等均未申報所得稅。
  5.丙○○為其子黃志斌之憲鴻公司，於88年初代向上訴人丁○
    ○調借200萬元，並於88年3月26日由丁○○配偶呂玉和會同
    黃志斌自丁○○於彰化銀行中壢分行帳戶提領 200萬元交付
    黃志斌存入憲鴻公司帳戶內，此有丁○○上開帳戶存摺及黃
    志斌於本院之証詞足証，黃志斌並交付以憲鴻公司為發票人
    ，面額200萬元之支票為擔保，並開立支票支付每月1萬元之
    利息予丁○○（存入丁○○配偶呂玉和之帳戶內提示）。嗣
    至 89年間憲鴻公司無力償還該200萬元，丁○○乃要求丙○
    ○承擔該200萬元借款債務，並以每坪2萬元出售該系爭土地
    ，經丙○○衡酌通行面積同意出售約 60坪，約定以該200萬
    元借款債權中之 120萬元抵付應付土地買賣價金。至其餘借
    款80萬元，則由丙○○於90年1月初、90年2月5日、90年3月
    23日各償還40萬、20萬、20萬元完畢。
  (三)上訴人與丙○○間之買賣是否真實，僅影響被上訴人借款債
    權之受償利益，對被上訴人借款債權本身並不會造成消滅或
    不得行使等侵害情事，自無侵害被上訴人債權可言。又原審
    引最高法院42年台上字第323號，關於民法第244條撤銷權要
    件，及誤引已廢止之之45年台上字第1316號判例，並認定上
    訴人侵害被上訴人債權，可依民法第184條第1項前段請求，
    自有違誤。又丙○○尚有其他不動產及每月薪資足供清償擔
    保，且除丙○○外尚有訴外人黃志斌、莊榮秀、梁秀美、涂
    淑慧等擔任連帶保証人，其等財產由被上訴人查封執行中，
    則被上訴人借款債權因此虛偽買賣所減少之清償利益究為多
    少？涉及侵權行為須以有損害之發生為要件，未據被上訴人
    舉証証明其損害多少。
  (四)丙○○自承除系爭保証債務外，其尚有其他私人借款債務，
    果若為真，則縱使無本件買賣，被上訴人債權仍須與丙○○
    其他私人債務，同受丙○○總財產之擔保及分配受償。是以
    ，本件丙○○以本件買賣所得價金償還其他私人借款，亦同
    時減少其債務，對被上訴人債權之擔保及受償成數不變，被
    上訴人自無受損害可言。
  (五)備位之訴部分：被上訴人應先就系爭買賣為隱藏無償贈與之
    行為及上訴人明知有害被上訴人借款債權等情，負舉証責任
    ，於其未提出確實証據証明前，自無准其請求之理。
三、證據：除援用第一審所提證據外，補提存摺影本 3份、新竹
    商銀資金往來明細表影本2份、丁○○銀行存摺影本1份、支
    票影本 1份、門牌證明書、稅捐稽徵處函、房屋稅繳款書影
    本共29份、所有權狀、身分證影本共4份、戶籍謄本1份、地
    籍圖謄本1份、平面位置圖及照片共6份、建物及土地登記簿
    謄本共8份、支票及其退票理由單影本共8份、放款結清帳戶
    明細查詢表正本及身分證影本共 4份、土地增值稅繳款書及
    土地登記申請書謄本1份、借據影本1份、甲○○帳戶封面及
    內頁、新竹商銀資金往來明細表影本共 2份為證，並聲請傳
    訊證人黃志斌。
丙、被上訴人方面：
一、聲明：駁回上訴。
二、陳述：除與原判決記載相同者外，補稱略以：
  (一)上訴人等於原審並未提出丙○○所得之買賣資金去向及乙○
    ○、甲○○買賣資金來源證明，至第二審始提出新攻擊防禦
    方法，不符民事訴訟法第447條之規定。
  (二)上訴人間之買賣契約日期不符，不合常理，丙○○出售祖產
    之動機及是否將該資金用以清償私人債務，容有疑問。乙○
    ○、甲○○資金來源，由其等提供之新竹國際商業銀行歷史
    資料查詢單顯示A: 乙○○所貸款之6,500千元於銀行放出之
    隔天89.11.29，隨即轉帳支出1,437千元。B: 甲○○所貸款
    之7,500千元於銀行放出之當天89.12.11，隨即轉帳支出
    7,500千元，以償還於新竹國際商業銀行000000000帳號之放
    款，甚有可能係清償其父親原有於銀行之貸款。上訴人甲○
    ○自新竹國際商業銀行所申貸之 750萬元，既經上訴人自承
    係以之償還黃報助名義之貸款，自不能認為買賣價金來源之
    一。而匯款僅係金錢交付之方式，原因多端，存款時若非本
    人存款，得開立聯行存款往來傳票存入該帳戶，並註記存款
    人姓名，銀行行員並不會核對存款人真實身分，尚難依此認
    乙○○、甲○○與卓聰隆、黃春鑑、黃國華成立借貸關係。
  (三)上訴人所舉最高法院 51年台上字第302號判例係指債務人用
    以清償具有優先受償權之債務，若上訴人丙○○所謂以買賣
    價金清償親朋好友之借款為真，因該等債務並非具有優先受
    償權之債務，上訴人予以援用自屬有誤。
  (四)經調閱丁○○於彰化銀行中壢分行00000000000000號存摺帳
    戶資料查詢明細表，顯示88年3月26日當天係有200萬元之支
    出，惟該筆支出係以轉帳支出，非如上訴人等所稱係由丁○
    ○配偶會同黃志斌自該帳戶提領現金 200萬元，並當場交付
    黃志斌受領，足見上訴人主張不實。
  (五)依上訴人所提出之新竹國際商業銀行存摺內頁，乙○○、甲
    ○○之貸款利息由每月原本以6、7百萬元計算之利息約 4萬
    餘元，餘90年11月間之後，乙○○已無貸款利息，甲○○之
    貸款利息則驟降為每月幾千元，顯示乙○○、甲○○分別同
    時於90年11月15日償還貸款約共12,544,433元，如此於短短
    一年間不尋常之借款及整筆一次大額還款方式，顯見係為規
    避其等年輕剛退伍，無經濟基礎而由其父提供房地供擔保向
    銀行貸款，以合理化其資金來源。
  (六)依丁○○與丙○○間不動產買賣契約書第2條第2項：「本價
    款給付與乙方積欠甲方之債務，互相抵充。（雙方均認知且
    同意經抵銷本價款後，乙方仍欠甲方壹佰捌拾萬元，甲方同
    意乙方日後分期攤還）」，由此顯見丁○○與丙○○間之借
    貸金額應為300萬元，而非200萬元。
三、證據：除援用第一審所提證據外，補提丁○○帳戶資料查詢
    明細表 1份為證，並聲請調查新竹國際商業銀行新明分行於
    89年12月20日當天之疑似洗錢交易備查簿、調查乙○○、甲
    ○○於新竹國際商業銀行新明分行之貸款清償明細資料。
    理      由
一、被上訴人起訴主張：訴外人憲鴻公司先後邀同上訴人丙○○
    及訴外人黃志斌等人為連帶保證人，自 89年3月13日起陸續
    向被上訴人借款29筆，總計積欠被上訴人本金新台幣32,870
    ,770 元、美金169,400元，及其利息與違約金。上訴人丙○
    ○在憲鴻公司發生財務危機，於89年11月23日簽立協議分期
    攤還契約書予被上訴人，詎竟先後於同年 10月15日、90年1
    月12日及同年月18日，以買賣名義分別移轉其所有如原判決
    附表所示之不動產予上訴人乙○○、甲○○、丁○○。但上
    訴人間均有親叔姪關係，且同戶居住數十年，乙○○、甲○
    ○均僅約20餘歲之受僱工作者，依其職業能力，應無鉅款給
    付系爭買賣價金，足證上訴人間，係基於通謀虛偽之意思表
    示，而為系爭不動產所有權之假買賣、移轉行為。又上訴人
    丁○○既與上訴人乙○○、甲○○同時向地政機關遞件登記
    購買相同地號土地之部分應有部分，上訴人四人間虛偽之意
    思聯絡至為明顯，其既係通謀虛偽意思表示而無效，爰依侵
    權行為或代位上訴人丙○○請求其餘上訴人塗銷系爭不動產
    之所有權移轉登記。縱認上訴人間之買賣行為非通謀虛偽之
    意思表示，惟上訴人間之買賣行為及所有權移轉登記實際上
    係隱藏無償贈與之行為，自有害於被上訴人之系爭借款債權
    ，依民法第244條第1項規定，被上訴人亦得請求撤銷系爭買
    賣行為及所有權移轉登記行為，並塗銷系爭不動產之所有權
    移轉登記。又如上訴人間之買賣行為係有償行為，惟由上訴
    人間之親密關係與違反常理之交易方式，被上訴人亦得依民
    法第244條第2項規定，請求撤銷系爭買賣及所有權移轉登記
    行為，並塗銷系爭不動產所有權移轉登記等語。
二、上訴人丙○○辯稱，被上訴人應先證明憲鴻公司之資產不足
    以清償債務，始得提起本件訴訟。又辯稱上訴人間確有不動
    產買賣之合意及價金之支付，被上訴人主張通謀虛偽意思表
    示，應負舉證之責。另上訴人乙○○、甲○○及丁○○均否
    認有通謀虛偽意表示情事，辯稱其等之資金來源，或係向新
    竹銀行貸得，或係以丙○○所欠借款抵償而來等語。上訴人
    復辯稱主債務人憲鴻公司之資產足供清償其債務，且尚有其
    他保證人多人，被上訴人尚得對之求償，系爭不動產移轉對
    被上訴人債權無影響，即無侵害被上訴人系爭借款債權之虞
    。又被上訴人應於於 91年4月12日前已知悉不動產之移轉，
    是其備位請求撤銷，亦逾民法第245條規定之1年除斥期間等
    語。
三、被上訴人主張訴外人憲鴻公司先後邀同上訴人丙○○及訴外
    人黃志斌、莊榮秀、梁秀美、涂淑慧為連帶保證人，陸續向
    被上訴人借款，共積欠本金 32,870,770元、美金169,400元
    ，及其利息、違約金，丙○○於憲鴻公司財務危機之際，於
    89年11月23日簽立協議分期攤還契約書，表明願分期償還系
    爭借款債務，嗣丙○○先後於同年 10月15日、90年1月12、
    18日，同時分別將其所有如原判決附表所示之不動產以買賣
    名義出賣予上訴人乙○○、甲○○、丁○○，並同時分別於
    該附表所示之所有權移轉登記日辦畢移轉登記，就此事實部
    分，業據被上訴人提出與其所述相符之土地登記謄本 8件、
    建物登記謄本、本院 91年度上字第256號民事判決、原法院
    90 年度重訴字第266號民事判決、判決確定證明書、90年度
    促字第 12491號支付命令、裁定確定證明書、逾期放款催收
    款項及呆帳申請書、協議分期攤還契約書各 1件為證，且均
    為上訴人所不爭執，應認為真正。
四、有爭議者，上訴人丙○○與乙○○、甲○○，及與黃漢燻間
    系爭買賣及移轉行為是否為通謀虛偽意思表示。按當事人主
    張有利於己之事實者，就其事實有舉證之責任。民事訴訟法
    第 277條前段定有明文。又第三人主張表意人與相對人通謀
    而為虛偽意思表示者，該第三人應負舉證之實，最高法院48
    年台上字第29號判例著有明文。本件被上訴人主張上訴人間
    就系爭土地買賣契約為通謀虛偽意思表示而無效，即應由被
    上訴人負舉證責任。
    次查，本件上訴人引最高法院 85年度台上字第235號及86年
    度台上字第3865號判決意旨，不能僅因契約雙方當事人不能
    證明價金交付事實，即認契約之存立為通謀虛偽意思等語。
    上開判決雖可供參考，但無法之拘束力，先此說明。而本件
    上訴人間是否有通謀虛偽意思表示，應從事實全部經過，包
    括資金之往來等一切情事綜合判斷之，但如由全部事證中，
    仍不足以證明上訴人間有通謀虛偽意思表示者，即應將前開
    舉證責任分配法則，將事實真偽不明之不利分配予主張通謀
    虛偽意思表示之被上訴人。
五、上訴人固否認系爭不動產買賣係通謀虛偽意思表示，並提出
    活期儲蓄存款存摺、不動產買賣契約書四件及送款單存根等
    件為證（原審卷 2第20至99頁），以及請求問證人黃志斌、
    及代書林亮、介紹人邱謙詠二人。查：
  (一)上訴人乙○○、甲○○與丙○○間買賣契約共 3份，其中89
    年10月25日為乙○○、甲○○與丙○○之買賣契約，以乙○
    ○名義共分6次匯款，計755萬7千元；甲○○分4次匯款，計
    392萬7千元。而 90年1月12日乙○○與丙○○之買賣契約，
    乙○○分3次匯款，共207萬7千元。另90年1月18日乙○○、
    甲○○與丙○○之買賣契約，乙○○分4次匯款，共300萬
    5,500元，甲○○分4次匯款共150萬2,700元。總計，乙○○
    共匯款1,263萬9,500元，甲○○共匯款542萬9,700元，原判
    決記載乙○○僅匯款1,056萬2,500元，應係漏算 90年1月12
    日乙○○與丙○○買賣契約之匯款，先此說明。
  (二)證人林亮及邱謙詠證詞部分
  證人即代書林亮於本院證稱，系爭買賣契約由伊接洽，契約
    書為楊聲明所寫，又稱買賣契約是真正，雙方只約定總價額
    ，未在伊面前交付訂金，最後款項如何付款並不清楚；丁○
    ○部分，因為丙○○本來就欠丁○○ 300萬元，所以就將系
    爭693之3土地中之60坪，以每坪2萬元抵120萬元欠款，另
    180萬元並不清楚等語（本院1卷93年11月22日準備程序）。
    另證人邱謙詠證稱，甲○○、乙○○向丙○○購地，是在伊
    事務所洽談，該買賣契約是真正等語（同卷該日筆錄）。
  但核，買賣契約當事人間是否為通謀虛偽意思表示，乃其內
    心真意，非外觀所得了解，上開證人證述，僅能證述上訴人
    間曾有訂立買賣契約，以及交付訂金事實耳，至買賣契約當
    事人間是否以通謀虛偽意思為之，仍應綜合各種情狀以資判
    斷，不能單因證人之證詞，即認系爭買賣契約即為真正。
  (三)就買賣契約雙方當事人之資力情形
  依財政部台灣省北區國稅局中壢稽徵所，丙○○、乙○○及
    甲○○自88年度起至91年度止之綜合所得稅納稅證明書、各
    類所得資料清單及財產歸屬資料清單，顯示丙○○於各該年
    度之所得總額從113萬2,815元至204萬3,814元不等；乙○○
    全年度所得總額僅各為2萬2,092元、10萬5,193元、16萬2,1
    94元、17萬0,751元；甲○○則分別為3,395元、5,247元、7
    萬2,949元、1,703元。此外，乙○○及甲○○除系爭買受之
    不動產外，僅有20萬、30萬元不等之零星股票投資，有財政
    部台灣省北區國稅局中壢稽徵所於92年12月19日以北區國稅
    中壢2字第 0921024108號函檢送之綜合所得稅納稅證明書、
    各類所得資料清單及財產歸屬資料清單等件在卷可稽。
  買賣契約雙方當事人之資力如何，固不能做為系爭買賣是否
    為通謀虛偽意思表示之惟一證據，但系爭買賣價金數額高達
    一千餘萬元，上訴人均稱已因現金給付或用抵債方式，悉數
    給付予丙○○完畢。因此，買賣契約雙方當事人之資力、買
    受人資金來源、出賣人收受價款資金去向，甚或買受人如以
    借貸方式取得資金，其用以清償借款之資金來源等流程，即
    成為判斷本件是否為通謀虛偽意思表示，以及價金交付是否
    僅是用以掩飾虛偽買賣之手段之重要審酌方法，先此說明。
六、本件買受人資金來源部分
  (一)買受人乙○○資金部分
  上訴人乙○○稱其係以自己為借款人，並以父親黃達助名下
    所有桃園縣楊梅鎮○○街57號房地為扺押，向新竹國際商業
    銀行申貸得650萬元貸款，另於 89年12月20日向訴外人黃春
    鑑借款300萬元、向卓聰隆借款100萬元（均匯入乙○○新竹
    商銀新明分行 00000000000帳戶內）。並提出建物及土地登
    記簿謄本、新竹國際商業銀行帳戶存摺內頁及該銀行檢送原
    審其等帳戶資金往來明細表為證。
  但查，由上訴人提供之新竹銀行歷史資料查詢單，顯示乙○
    ○所貸款之650萬元於銀行放出之隔天 89年11月29日，隨即
    轉帳支出 143萬7千元（本院卷1第71頁）。又對照上訴人所
    提買賣價金支付附表（本院卷1第51頁），乙○○於 89年12
    月13日匯付120萬元、89年12月15日匯付140萬元，與乙○○
    所提上開銀行歷史資料查詢表所示89年12月13日轉帳支出70
    萬、89年12月15日轉帳支出90萬元，兩者並不相符，不能證
    明係用以支付系爭買賣價金用。
  新竹國際商業銀行新明分行雖 93年12月7日竹商銀新明字第
    502-1號函覆本院「經查本行客戶乙○○，帳號0000-000000
    0於民國 89年12月20日現金存入款乙案，確為黃春鑑、卓聰
    隆存入」（本院卷第1宗倒數第2頁）。但按匯款僅係金錢交
    付之方式，原因多端，存款時若非本人存款，得開立聯行存
    款往來傳票存入該帳戶，並註記存款人姓名，銀行行員並不
    需核對存款人真實身分。是以該匯款應僅能證明，確有以黃
    春鑑、卓聰隆為名義匯入一節，並不能證明實際匯入者，即
    為該本人。
  (二)甲○○資金部分
  上訴人甲○○主張其以自己為借款人，並以父親黃報助名下
    所有桃園縣中壢市○○路 527號房地為扺押，向新竹國際商
    業銀行申貸得750萬元貸款，甲○○另於 89年12月20日向訴
    外人黃國華借款 170萬元（均匯入甲○○新竹商銀新明分行
    00000000000帳戶）。並提出建物及土地登記簿謄本、新竹
    國際商業銀行帳戶存摺，及其等帳戶資金往來明細表為證。
  依新竹銀行查詢單，顯示甲○○所貸款之 750萬元於銀行放
    出當天 89.12.11日，隨即全部轉帳支出（本院卷1第72頁）
    ，以償還同行00000 0000帳號之放款。上訴人甲○○稱因貸
    款時代書誤以黃報助為借款人而為貸款申請，貸款程序中發
    現後暫以甲○○為借款人名義，另提出相同抵押貸款申請。
    而黃報助名義之貸款於11月6日核撥750萬元入黃報助帳號
    0000000000000號，然因丙○○需現金繳納其出售平鎮市鎮694之5地號土地之增值稅 3,616,630元，黃報助乃自該
    核撥750萬元貸款中出借3,616,630元予丙○○。嗣於89年12
    月11日甲○○名義之抵押貸款750萬元核撥入帳號000000000
    000號後，乃將該750萬元登載存入黃報助之抵押貸款帳戶以
    沖銷帳上原用黃報助名義之 750萬借款，如此即轉成由甲○
    ○向新竹商銀借款750萬元。而原丙○○向黃報助借款
    3,616,630元債權部分即轉讓予甲○○，餘款3,883,370元，
    即由黃報助存入甲○○於新竹銀活期儲蓄存款帳戶00000000
    000號內。嗣甲○○即以該3,883,370元及89年12月20日向訴
    外人黃國華借款 170萬元，陸續支付丙○○購買系爭土地價
    金計共5,430,089元，其支付情形為於 89.12.14支付100 萬
    元、89.12.22支付100萬元、89.12.26支付100萬元、89.12.
    28支付927,000元；嗣再於90.1.18支付10萬元、90.2.20支
    付417,700元、90.2.22支付344,300元、90.2.27支付640,
    700元、90.2.27現金支付389元等語。
  然查，上訴人既主張因丙○○急需現金繳納其出售694之5地
    號土地之增值稅3,616,630元，黃報助乃自該核撥750萬元貸
    款中出借同額款予丙○○，嗣該筆借款債權轉讓予甲○○，
    果係如此，上訴人貸款應是為給付本件買賣價金，參酌上訴
    人所提買賣價金支付附表（本院卷 1第51頁），則甲○○取
    得該債權後，依理應主張以該借款抵銷其向丙○○購買系爭
    土地買賣價金款即可，豈又會陸續再匯款支付本件買賣價金
    共8次，總額542萬9千700元，如再計入該 3,616,630元之債
    款，豈非高達9,046,330元，顯與常理有違。
  另甲○○雖舉新竹銀行活期儲蓄存款存摺內頁，主張89年12
    月20日由黃國華存入 170萬元，然匯款僅係金錢交付之方式
    ，原因多端，存款時若非本人存款，得開立聯行存款往來傳
    票存入該帳戶，並註記存款人姓名，銀行行員並不會核對存
    款人真實身分，尚難依此認甲○○與黃國華成立借貸關係。
    又上訴人乙○○、甲○○既取得上開分別為650、750萬元等
    大筆整數之資金，即以一次給付即可, 又何必分數次，甚且
    僅相隔1、2日匯款支付買賣價金？顯有違常情。
  (三)上訴人丁○○用以支付價金之資金部分
  上訴人稱丙○○因其子黃志斌之憲鴻公司資金周轉，於88年
    初代向丁○○調借200萬元，並於88年3月26日由丁○○配偶
    呂玉和會同黃志斌自丁○○於彰化銀行中壢分行0000000000
    0000號帳戶提領 200萬元交付黃志斌存入憲鴻公司帳戶內，
    固提出丁○○上開帳戶存摺（本院卷 1第93頁）及黃志斌於
    本院之証詞為証（本院 1卷93.12.20筆錄）。又稱黃志斌曾
    交付以憲鴻公司為發票人，票號vv0000000號，面額200萬元
    之支票予丁○○以為還款之擔保（本院卷 1第94頁），及以
    支票支付每月1萬元之利息予丁○○。至 89年間憲鴻公司無
    力償還丁○○該200萬元，丁○○乃要求丙○○承擔該200萬
    元借款債務，並以每坪 2萬元出售該系爭土地，經丙○○衡
    酌通行面積同意出售約60坪，約定以該 200萬元借款債權中
    之120萬元抵付應付土地買賣價金。至其餘借款 80萬元，則
    由丙○○於90年1月初、90年2月5日、90年3月23日各償還40
    萬、20萬、20萬元完畢等語。
  (2)然查，依上訴人提出之丁○○與丙○○間不動產買賣契約書
    第2條第2項：「本價款給付與乙方（即丙○○）積欠甲方（
    即丁○○）之債務，互相抵沖（雙方均認知且同意經抵銷本
    價款後，乙方仍欠甲方壹佰捌拾萬元，甲方同意乙方日後分
    期償還）」（本院卷 1第52頁）。查丙○○、丁○○系爭買
    賣價款為120萬，依此計算，如真有債權債務，亦應為300萬
    元，代書林亮於本院亦稱丙○○本來就有向丁○○借 300萬
    元等語。故丙○○上開所辯借貸及買賣抵銷等關係，金額與
    本件不動產買賣契約，明顯與其所稱之借款應為 200萬元不
    符。其後雖又再辯稱：不動產買賣契約書記載 180萬元乙節
    ，係代書誤以黃志斌積欠款項含利息在內共300萬元，而200
    萬元係事後雙方協商之金額之故（本院卷 2第41、42頁）。
    查上訴人就雙方之欠款、買賣價款究為若干，說法前後已有
    不一，況不動產買賣金額為重要因素，當事人對該重要因素
    ，豈有任令其誤差達 100萬元，未予發現之理，顯係上訴人
    間於訴訟中發現前後主張不一後，以誤寫或因含利息在內等
    語以為搪塞，所辯自無可採。
七、丙○○獲得買賣價金去向及乙○○、甲○○向新竹銀行貸款
    清償資金來源之疑點部分
  (一)本件依上訴人所述及上開資金往來資料所示，買方乙○○、
    甲○○自 89年12月13日起至90年2月28日止，即多次大筆匯
    款予丙○○後，丙○○均旋即於隔日或當日，以將近該匯款
    數額之金錢，用現金提領支出方式領出，如89年12月13日收
    乙○○之匯款120萬元，隔日即以「現支」方式領出100萬元
    、同年 12月14日收甲○○之匯款100萬元，同日亦以「現支
    」方式領出 100萬元，有上訴人於本院所提丙○○存摺內頁
    影本可稽（本院卷 1第62、63頁）。又丙○○對於伊收受自
    乙○○、甲○○交付之前開匯款用途，雖稱均用以償還對親
    友之借款及代兒子償還向地下錢莊之借款與利息，並提出償
    還明細（如本院卷 2第42至45頁書狀所示），總計還款高達
    1,591 萬元。但核其償還明細所列借貸金額，多達數十筆，
    金額甚為龐大。依常理，如為清償高額欠款，當有資金清償
    之證明文件，或應將欠款借據等文件收回，或應以銀行匯款
    方式償還，以保留清償之證據，但上訴人均未提出上開文件
    ，資以證明，即與常理有違，尚難採信。
  (二)又核，乙○○、甲○○向新竹銀行前述貸款之清償情形。前
    述乙○○、甲○○主張其用以支付價金之來源，既係向新竹
    銀行貸款而來。經查，上訴人所提新竹銀行存摺內頁，乙○
    ○、甲○○之貸款利息，原由每月原本以六、七百萬元計算
    之利息約四萬餘元，自民國90年11月以後，乙○○已無貸款
    利息，甲○○之貸款利息，則驟降為每月幾千元，顯示所貸
    放款項業已全部或大部清償完畢，短短一年間清償千餘萬元
    款項，依其二人前述之資力，乙○○年所得最多僅10餘萬元
    ，甲○○最多為 7萬餘元，二人除系爭不動產外，僅有20萬
    、30萬元不等之零星股票，其竟能在短期內清償上開貸款，
    又未能合理說明其償還貸款資金來源，已與常理有背，且對
    照上訴人丙○○資金去向不明以觀，堪認被上訴人稱該資金
    已由丙○○再回流至乙○○、甲○○二人以清償新竹銀行欠
    款者，應堪採信。
八、基上說明，本件上訴人間分別訂立系爭買賣契約，應係上訴
    人丙○○因其保證之憲鴻公司不能清償被上訴人之借款債務
    ，先於89年11月15日簽立系爭第一紙買賣契約，再於同月23
    日簽立協議分期攤還契約書予被上訴人，旋即再於 90年1月
    12日及同年月18日，以買賣名義分別移轉其所有如原判決附
    表所示之不動產予上訴人乙○○、甲○○、丁○○。雖乙○
    ○、甲○○亦曾有以其名義匯款予丙○○之事實。但綜合買
    賣契約訂立時間；買受人乙○○、甲○○之資力收入，及其
    所稱資金有疑；丙○○之出售系爭土地獲得價款去向不明；
    乙○○、甲○○二人短期內即清償向新竹銀行貸款之資金來
    源不明；以及丁○○未能提出給付土地買賣價金證明、其與
    丙○○之欠款及買賣價款究為若干，先後說法不一等情以觀
    ，上訴人稱其間之買賣及土地移轉為真正等語，尚非可信，
    應認被上訴人主張上訴人間，分別就如原判決附表所示不動
    產之買賣行為係通謀虛偽意思表示者為可採。
九、上訴人復又辯稱「丙○○另有其他不動產及每月薪資足供清
    償擔保，另有訴外人黃志斌、莊榮秀、梁秀美、涂淑慧等擔
    任連帶保証人，其等財產亦由被上訴人查封執行中，是縱認
    上訴人與丙○○為通謀虛偽買賣，則被上訴人借款債權因此
    虛偽買賣所減少之清償利益究為多少？涉及侵權行為須以有
    損害之發生為要件，未據被上訴人舉証証明其損害等語」。
    但按：
  (一)按表意人與相對人通謀而為虛偽意思表示者，其意思表示無
    效。因故意或過失，不法侵害他人之權利者，負損害賠償責
    任。數人共同不法侵害他人之權利者，連帶負損害賠償責任
    。又負損害賠償責任者，除法律另有規定或契約另有訂定外
    ，應回復他方損害發生前之原狀。民法第 87條第1項前段、
    第184條、第185條前段、第213條第1項分別定有明文。又債
    權得為侵權行為之客體，最高法院18上字第2633號著有判例
    ，又債務人之財產為全體債權人之總擔保，因此債務人如與
    第三人共同以通謀虛偽意思表示方式，虛偽成立買賣契約，
    並藉以移轉其財產權於該第三人，以逃避債務人應對債權人
    之清償責任，並使債權人之債權不能獲得清償者，自亦係共
    同不法害債權人之債權，應依侵權行為損害填補原則，先負
    回復原狀責任。
  (二)本件主債務人憲鴻公司已清償不能，為兩造所不爭執，而上
    訴人丙○○為連帶保證人，並書立分期償還協議書，依該協
    議即負開始清償責任，其未依協議為清償，顯係清償能力之
    不足，且查丙○○所提供系爭借款擔保之兩筆不動產，其中
    坐落桃園縣中壢市○○○段舊社小段177之141地號及其上門
    牌號碼為桃園縣中壢市○○路574號建物，業經原法院 92年
    執字第23號公開拍賣，以968萬元高於底標8,384,000元價格
    拍定，另筆坐落桃園縣平鎮市○○段廣興小段707之1地號於
    93年2月9日第3次拍賣，底標480萬元，因無人出價應買而流
    標之情，業經原法院調閱該院92年度執字第23號強制執行卷
    查對無誤，足見擔保系爭借款債權之不動產，亦不足以清償
    丙○○所負美金 169,400元及新台幣3,287萬零770元之系爭
    借款債務。又查本件憲鴻公司固尚有其他連帶保證人，其他
    保證人財產縱經查封在案，但既同為連帶保證人，非為主債
    務人，對系爭借款同負連帶清償之責，不因其他保證人之財
    產、資力是否足供清償，而受影響，是以在被上訴人系爭借
    款債權消滅前，對上訴人丙○○之連帶保證債權仍然存在，
    上訴人以尚有其他保證人等語為辯，認縱使其等間有通謀虛
    偽意思表示行為，仍不構成侵害被上訴人債權等語，自無足
    採。
  (三)又，上訴人間既知無買賣合意及價金交付之行為，仍就如原
    判決附表所示不動產以通謀虛偽意思表示方式簽訂買賣契約
    ，並依前述其行為之足以損害被上訴人系爭借款債權之追償
    ，而應為無效，且構成共同故意不法侵害被上訴人系爭借款
    債權，即應負回復原狀之責。而系爭不動產因上開無效買賣
    行為，向桃園縣平鎮地政事務所辦理所有權移轉登記完畢，
    當致被上訴人之債權有不能對系爭不動產行使權利之可能，
    且兩造對系爭不動產買賣及移轉是否有效成立，既有爭議，
    即有請求確認上訴人間就系爭不動產之買賣關係不存在之法
    律上利益，被上訴人上開請求，即有理由，應予准許。上訴
    人明知無系爭買賣關係，丙○○仍將系爭不動產所有權之應
    有部分分別移轉登記予乙○○、甲○○及丁○○，其移轉所
    有權應有部分之物權行為，亦屬通謀虛偽意思表示，依民法
    第 87條第1項規定，自亦均屬無效，並應依侵權行為規定負
    回復原之責。
十、綜上所述，本件上訴人所辯，並無可採，而被上訴人所述尚
    可採信，從而被上訴人請求確認上訴人間就如原判決附表所
    示不動產買賣關係不存在，及依侵權行為規定，請求乙○○
    、甲○○及丁○○分別塗銷如該附表所示系爭不動產之所有
    權移轉登記，亦有理由，應予准許。是則原審判決確認上訴
    人間分別就如該附表所示不動產之買賣關係不存在，並命上
    訴人乙○○、甲○○及丁○○應分別將如該附表所示不動產
    之所有權移轉登記塗銷，於法並無不合。上訴意旨指摘原判
    決不當，求予廢棄改判，為無理由，應予駁回。又，本件先
    位之訴有理由，備位請求解除條件成就，即無再就備位請求
    部分為審理。本件事證已臻明確，兩造其餘攻擊防禦方法及
    主張，核與判決結果不生影響，即無一一論述必要。
十一、據上論結，本件上訴為無理由，依民事訴訟法第449條第1
      項、第78條，判決如主文。
中　　華　　民　　國　　94　　年　　8　　月　　24 　　日
　　　　　　　　　民事第二庭審判長法　官    吳謙仁
　　　　　　　　　　　　　　　　  法　官    蘇瑞華
　　　　　　　　　　　　　　　　  法　官    魏大喨
正本係照原本作成。
如不服本判決，應於收受送達後20日內向本院提出上訴書狀，其
未表明上訴理由者，應於提出上訴後20日內向本院補提理由書狀
（均須按他造當事人之人數附繕本）上訴時應提出委任律師或具
有律師資格之人之委任狀；委任有律師資格者，另應附具律師資
格證書及釋明委任人與受任人有民事訴訟法第466條之1第1項但
書或第2項（詳附註）所定關係之釋明文書影本。
中　　華　　民　　國　　94　　年　　8 　　月　　25　　日
　　　　　　　　　　　　　　　　　書記官    李華安
附註：
民事訴訟法第466條之1（第1項、第2項）：
對於第二審判決上訴，上訴人應委任律師為訴訟代理人。但上訴
人或其他法定代理人具有律師資格者，不在此限。
上訴人之配偶、三親等內之血親、二親等內之姻親，或上訴人為
法人、中央或地方機關時，其所屬專任人員具有律師資格並經法
院認為適當者，亦得為第三審訴訟代理人。
